【裁判字號】    92,選上訴,429
【裁判日期】    920625
【裁判案由】    賄選
【裁判全文】
臺灣高等法院臺南分院刑事判決         九十二年度選上訴字第四二九號    孝股
    上  訴  人  臺灣臺南地方法院檢察署檢察官
    被      告  丙○○
                戊○○
                己○○
    共      同
    選任辯護人  蔡進欽律師
                蘇正信律師
                蔡弘琳律師
    被      告  甲○○
                乙○○
                丁○○
右上訴人因被告賄選案件，不服臺灣臺南地方法院九十一年度訴第七九八號中華民國
九十二年二月十九日第一審判決（起訴案號：臺灣臺南地方法院檢察署九十一年度選
偵字第三七、六九、七五、七六號），提起上訴，本院判決如左：
    主  文
原判決撤銷。
丙○○、戊○○共同連續對於有投票權之人，交付賄賂，而約其為一定之行使，各處
有期徒刑陸月，如易科罰金，均以參佰元折算壹日。各褫奪公權參年。椰果肆拾捌桶
均沒收。
己○○共同連續對於有投票權之人，交付賄賂，而約其為一定之行使，處有期徒刑伍
月，如易科罰金，以參佰元折算壹日，褫奪公權貳年。椰果肆拾捌桶均沒收。
甲○○有投票權之人，收受賄賂，而許以為一定之行使，處有期徒刑貳月，如易科罰
金，以參佰元折算壹日，褫奪公權壹年。椰果壹桶沒收。緩刑參年。
乙○○有投票權之人，收受賄賂，而許以為一定之行使，處有期徒刑貳月，如易科罰
金，以參佰元折算壹日，褫奪公權壹年。椰果壹桶沒收。緩刑參年。
丁○○有投票權之人，收受賄賂，而許以為一定之行使，處有期徒刑貳月，如易科罰
金，以參佰元折算壹日，褫奪公權壹年。椰果壹桶沒收。緩刑參年。
    事  實
一、丙○○為參選第十七屆臺南縣善化鎮鎮民代表，為使能順利當選，竟與其妻戊○○共同基於賄選之概括犯意聯絡，先於民國（下同）九十一年四月初某日，在臺
    南縣善化鎮北子店一０六號其住處，將椰果一桶（價值約新台幣（以下同）二百
    元）交付與有投票權之甲○○，並囑甲○○屆時行使第十七屆善化鎮民代表選舉
    時，投票支持，並獲甲○○之應允。又於九十一年五月初某日晚上七時許，由戊○○載運椰果五十桶至臺南縣善化鎮○○路三九巷三二號，交予具有犯意聯絡之
    光文里第七鄰鄰長己○○用以行賄選民，黃啟楨即於當晚，連續將該些椰果分送
    交付予鄰內有投票權之乙○○、丁○○等人各一桶，並約定彼等屆時行使第十七
    屆善化鎮民代表選舉時，投票支持，並獲乙○○、丁○○之同意。嗣於九十一年
    六月七日下午，經法務部調查局台南縣調查站執行搜索，在臺南縣善化鎮○○路
    三九巷十九號乙○○住處、同巷二三號丁○○住處及臺南縣善化鎮○○路甲○○
    之弟媳吳惠琴住處，各扣得椰果一桶而查獲。
二、案經臺灣臺南地方法院檢察署檢察官指揮法務部調查局台南縣調查站及台南縣警
    察局善化分局偵查起訴。
    理  由
一、訊據被告丙○○、戊○○、甲○○、己○○、乙○○及丁○○等人均否認涉有右
    揭犯行，被告丙○○辯稱：伊雖有參選第十七屆善化鎮鎮民代表，但係在九十一
    年四月十九日始登記參選，伊不知道戊○○致送椰果予甲○○及黃啟楨之事，亦
    沒有要求甲○○幫伊賄選等語；被告戊○○辯稱：伊有送椰果予甲○○及己○○
    ，但與選舉無關，因承租伊房子的房客延遲交付房租而贈送椰果予伊食用，伊吃
    不完，始分送予甲○○及己○○，伊並未要求己○○分送給他人等語；被告甲○○則辯稱：其於九十一年三月初四月底左右前往戊○○住處收取貨款時，戊○○
    有拿一桶椰果贈予伊，要伊拿回去給小孩吃，因戊○○以前也送過椰果予伊，伊
    才收下，而當時並沒有說選舉的事等語；被告己○○辯稱：戊○○載五十桶椰果
    到其住處，要送伊吃，其吃不完而送鄰居吃，與選舉無關，且戊○○並未要求伊
    代為分送云云；被告乙○○辯稱：鄰長己○○有送一桶椰果予伊，但並要求其支
    持丙○○云云；被告丁○○則辯稱：鄰長己○○有於九十一年四月、五月間送伊
    一桶椰果，僅說要給伊吃，並未說要投票予何人云云。經查：
（一）前揭被告丙○○贈送椰果一桶與被告甲○○，並請被告甲○○屆期行使投票選
      舉時，投票支持丙○○之事實，及被告戊○○於前開時、地贈送椰果予被告己○○，並要求己○○代為轉送椰果予其鄰內之選民，被告己○○隨即於當日將
      上開椰果轉送予被告乙○○及丁○○之事實，業據被告戊○○、甲○○、黃啟
      楨、乙○○、丁○○供承明確，復有扣案之椰果可證，且扣案之椰果三桶經檢
      察官勘驗後均為同一產品，有勘驗筆錄一紙附卷可稽，堪以認定。惟被告等人
      固有於鄰近選舉期間致送或收受椰果之事實，然其等均以前詞置辯，是本件應
      審酌者在於被告丙○○、戊○○、己○○藉贈送之椰果，向收受之人約為投票
      票權一定之行使，且收受之人有無此種認知，所贈送之椰果客觀上是否可認係
      約使投票權人為投票權之一定行使或不行使之對價。查：
    (一)被告丙○○、戊○○確係基於選舉目的而贈送椰果予被告甲○○及己○○，被
      告己○○明知被告戊○○所致贈之椰果具選舉目的仍予收受並依被告戊○○所
      託將椰果轉送予具有投票權之被告乙○○與丁○○之事實，業據：
    1.被告甲○○於警訊及偵查中供稱：九十一年四月初伊到丙○○住所請貨款，丙○○談到要參選善化鎮鎮民代表之事，並問伊是否要參選里長，伊說再考慮，
      丙○○即說屆時要相互幫忙，離去時，丙○○的太太戊○○拿一桶椰果給伊，
      要伊拿回去給小孩吃，說係土地租給別人設工廠，人家送的，當時丙○○有拜
      託伊代為轉送椰果給選民，但伊並未答應等語（見九十一年度選偵字第三七號
      卷第三九至四一頁、第四五至四六頁）。
    2.被告己○○於警訊及偵查中均供稱：九十一年五月初某日，丙○○的太太戊○○載五十桶椰果來找伊，向伊說丙○○可能出來競選善化鎮鎮民代表，拜託伊
      將椰果分送給選民，伊便於當日晚間將上開椰果分送給伊鄰內之居民，伊分送
      椰果時有告訴選民椰果係丙○○的太太送的，因當時尚未登記，伊並無要求選
      民支持丙○○，且伊亦不確定丙○○是否參選等語（見九十一年度選偵字第三
      七號卷第六十四頁背面至第六十五頁、第六十八至第七十頁）。
    3.被告乙○○於警訊及偵審中均供述：警方於伊住處查扣之椰果一桶係鄰長己○○拿來給伊的，己○○當時表示椰果係別人請己○○轉送的，並沒有說係何人
      轉送，亦沒有說明轉送的原因，伊覺得係與選舉有關的禮物，所以拒絕收受，
      因己○○堅持，無法推辭才勉強收下，直到九十一年六月五日晚間己○○發送
      投票通知單給伊時，有叫伊在鎮民代表選舉時投票給三號候選人楊國龍等語（
      見九十一年度選偵字第三七號卷第三五至三六頁、第四八頁及原審九十一年十
      一月一日訊問筆錄）。
    4.被告丁○○於警訊於供稱：警方在伊住處冰箱內查扣之椰果一桶，係約一個月
      前鄰長黃啟楨送給伊食用，表示基於鄰居情誼送該桶椰果給伊，並沒有請伊支
      持特定候選人等語（見九十一年度選偵字第三七號卷第三三至三四頁）；又於
      偵查中供述：椰果係鄰長己○○送給伊吃的，未說明係何原因，伊知道己○○
      送伊椰果係與選舉有關的，己○○送椰果時沒有叫我投票給何人，但約一個禮
      拜前有叫伊投給丙○○等語（見九十一年度選偵字第三七號卷第四九至五十頁
      ）。
    5.證人李明長於警訊及偵查中均證稱：伊於九十一年四月間於善化鎮民眾服務站
      遇見丙○○，丙○○說伊有一些椰果，叫伊載一些回去分送給鄰居，丙○○雖
      未說明為何要致贈椰果予選民，但伊知道丙○○要參選鎮民代表，所以並沒有
      答應等語（見九十一年度選偵字第三七號卷第三一至三二頁、第四七頁）。
    6.綜上陳述，相互勾稽，被告丙○○、戊○○於臨近選舉期間，贈送椰果予甲○○，被告戊○○並將高達五十桶之椰果送與被告己○○，被告戊○○並表示其
      夫丙○○可能參選善化鎮鎮民代表，要求其等支持，並請求己○○代為轉送其
      鄰內有投票權之人，其贈送椰果之目的自係基於選舉考量無訛，雖被告甲○○
      、己○○等人於原審及本院調查時翻異前詞，辯稱：該等椰果係基於鄰居情誼
      而收受或贈與，與選舉無關云云；證人李明長於原審審理時亦改稱：丙○○有
      叫伊去載椰果，但未說明何事，伊當時亦不知道丙○○要參選，警訊及偵查中
      所言並非其本意云云，惟基於人情及事後避免得罪涉案被告之考量，其等於嗣
      後翻異前詞而改為有利自己或被告之陳述，此種現象乃法院實務常見之情形；
      且查被告甲○○、己○○及證人李明長於警訊及偵查中所為之上開陳述，並非
      受強暴、脅迫、利誘、詐欺、違法羈押或其他不證方法而取得，上開筆錄亦係
      由其等核閱無訛後始簽名捺印，此為被告甲○○、己○○及證人李明長所自承
      。參以被告甲○○、己○○與被告戊○○、丙○○係多年鄰居，情誼甚佳，證
      人李明長與被告丙○○、戊○○互無仇怨，亦據其等供明在卷，衡情茍非確有
      其事，實無故意設詞誣攀之理。況被告甲○○、己○○前揭於警、偵訊中之供
      述，除不利於被告戊○○、丙○○外，其等亦將因之而分別受有投票行賄及投
      票受賄罪名之刑事訴追，益徵其等斷無甘冒同遭刑事處分之不利益，而證人李
      明長亦無冒偽證之風險，故意以不實事實誣陷與其等毫無仇隙之友人之可能。
      再被告乙○○於本院調查時供稱【該椰果是甜的我不能吃，所以沒有將椰果送
      人】（見本院九十二年五月十五日訊問筆錄），則若果真該椰果非屬賄選之賄
      賂，則被告乙○○既因身體狀況不能食用甜食，衡情豈有收取之理。從而，被
      告甲○○、己○○於本院調查、審理時所辯，及證人李明長於原審時所為上開
      之証詞，顯係事後迴護及飾卸之詞，難作為有利被告丙○○、戊○○、甲○○
      、己○○之認定。
    (二)再查被告戊○○於本院調查時雖辯稱【其車上雖有五十桶之椰果，但僅送十桶
      椰果給己○○，因那是甜的東西，葉素蘭送我的我吃不完，所以分給別人吃】
      云云（見本院九十二年五月十五日訊問筆錄）。並有租賃契約書附於原審卷為
      佐，而證人葉素蘭於原審亦到庭附合被告戊○○等人之供詞，證述該椰果係其
      贈送與被告戊○○等語（見原審卷第六十一頁）。惟被告戊○○稱【僅送十桶
      與己○○】云云，不惟與被告己○○所稱【戊○○有送其五十桶椰果】等語不
      符（見本院同上訊問筆錄），且與被告戊○○於調查站調查時所稱【我是有在
      九十一年三月底至四月初，載送五十罐「四公斤裝特級椰果」，至己○○住處
      ，請渠發送熟識之友人品嚐，．．】不符（警訊卷被告戊○○九十一年六月十
      日調查筆錄）。再者，被告戊○○經本院質之「為何一次帶五十桶椰果到己○○家」一節，被告戊○○供稱【我去收房租剛好車上有五十桶，椰果是葉素蘭
      送我的，他一次送給我五十桶，因為他遲延給付房租給我所以說要送我椰果，
      看我要賣或送人，他後來房租有給我，慢了三、四個月，當天我是收房租，他
      沒有交付房租給我，他說先送五十桶椰果彌補我，當時我就將五十桶的椰果放
      在我開去的廂型車上，我將椰果放在車上後沒有直接回家而去朋友家，順便看
      到朋友的話就送朋友椰果，去己○○家不是同一天，但日期忘了。】等語（見
      本院同上訊問筆錄）。則該椰果若果真是其房客因遲延給付房租，而欲送被告
      戊○○，衡情豈有一次贈送高達五十桶之椰果，且被告戊○○竟將該五十桶椰
      果放置在車上，未將之載回家，反而四處分送之理，被告戊○○所辯，顯與常
      情相悖，自無足取。証人葉素蘭上開所証，亦係事後迴護被告之詞，不足採信
      。至於該租賃契約書亦僅得証明「租賃關係之存在」，與本件被告戊○○、丙○○是否賄選無涉，自難據為被告丙○○等人有利之証據。
    (三)另被告丙○○雖辯稱：戊○○贈送椰果之事，伊全然不知云云，然被告戊○○
      既係被告丙○○之配偶，其等關係密切，且選舉期間所為之任何助選策略、方
      式、手段及經費等，皆足以影響候選人是否能順利當選，衡情，候選人對該等
      事項應係實際參與決策之人，是被告丙○○對其配偶戊○○贈送椰果予選民之
      助選行為，尚難認為不知。
    (四)綜上，被告丙○○、戊○○既於臨近選舉鎮民代表期間，基於選舉之考量，分
      贈椰果與被告甲○○、被告己○○，被告己○○再將之分送被告乙○○、丁○○二人，而被告甲○○、乙○○、丁○○既明知被告己○○贈送之椰果，係因
      被告丙○○擬參選該屆鎮民代表而請被告己○○分送，仍予以收取，則被告甲○○、乙○○、丁○○與被告丙○○、己○○顯有屆期行使該屆鎮民代表選舉
      時，投票支持被告丙○○之合意，應可認定。
   (五)上開椰果係屬投票行賄罪之賄賂，具有對價之關係：
      查被告丙○○、戊○○因丙○○擬參選前開鎮民代表選舉，而贈送前開椰果與
      被告甲○○、丁○○、乙○○等人，並送五十桶椰果與被告己○○，請其分送
      有選舉權之里民，足認被告丙○○、戊○○、己○○係藉前述送禮行為達到行
      求賄選之目的。而本件扣案之椰果市售每桶之零售價格約二百元，整箱（四桶
      ）購買者，每桶為一百六十元等情，業據證人即在善化鎮開設雜貨店販售椰果
      之楊洪秀年證述甚詳（見九十一年度選偵字第三七號卷第五九至六二頁），足
      認上開椰果係具有一定價值之物。則被告丙○○、戊○○二人既因參選前開鎮
      民代表，而以上開具有一定價值，且市價在二百元（或一百六十元）之椰果贈
      送被告甲○○等人，並請被告己○○分送有選舉權之里民，並經該等有投票權
      之人收下該桶椰果，當然具有對價。
（二）綜上所述，被告丙○○、戊○○、甲○○、己○○、乙○○及丁○○等人所辯
      ，顯係事後卸責之詞，均不足採信。本件事証明確，被告丙○○、戊○○、甲○○、己○○、乙○○及丁○○等人犯行，均堪以認定。
二、核被告丙○○、戊○○、己○○所為，均係犯公職人員選舉罷免法第九十條之一
    第一項之對於有投票權之人，交付賄賂，而約其投票權為一定之行使罪，被告三
    人間，具有犯意聯絡及行為分擔，為共同正犯。被告丙○○、戊○○、己○○先
    後所為數行為，時間緊接，所犯罪名相同，顯係出於概括之犯意為之，為連續犯
    ，爰依刑法第五十六條之規定以一罪論，並加重其刑。被告甲○○、乙○○及丁○○所為，係犯刑法第刑法第一百四十三條第一項之投票受賄罪。
三、原審未詳予斟酌卷証資料，遽為被告丙○○、戊○○、甲○○、己○○、乙○○
    及丁○○等人無罪判決之諭知，顯有失當。檢察官提起本件上訴，指摘原判決此
    部分之不當，為有理由，應由本院予以撤銷改判。爰審酌民主政治係國家長治久
    安之重要基石，而選舉投票乃民主政治之重要表徵，然賄選實為敗壞選風之主要
    根源，流風所致，將使賢能之人遭摒棄於政治門外，是以世界各民主法治國家莫
    不懸為厲禁，全力遏止，政府亦積極宣導反賄選及查辦賄選之決心，乃被告丙○○、戊○○竟置若罔聞，以身試法，不思以合法競選之方式，使其所支持之侯選
    人正當順利當選，反以違法之方式從事買票行為，敗壞選風，足對表徵民主社會
    之選舉制度運作產生不良影響，破壞選舉投票結果之公平性，難以選賢與能，及
    被告丙○○、戊○○、甲○○、己○○、乙○○及丁○○等人並無不良前科素行
    ，犯後否認犯罪之態度等一切情狀，分別量處如主文所示之刑，並均依法諭知易
    科罰金之折算標準，及依公職人員選舉罷免法第九十八條第三項規定，各宣告褫
    奪公權如主文所示。另扣案之椰果三桶，分別為甲○○、姚炯雲、丁○○收受之
    賄賂，應依刑法第一百四十三條第二項宣告沒收，又未扣案之戊○○贈送被告己○○其餘之四十八桶椰果，均係屬被告丙○○、戊○○等人交付之賄賂，另依公
    職人員選舉罷免法第九十條之一第三項之規定，沒收之。
四、公訴意旨另以：被告丙○○、戊○○、己○○基於概括之犯意聯絡，由戊○○載
    運椰果五十桶至臺南縣善化鎮○○路三九巷三二號，交予具有犯意聯絡之光文里
    第七鄰鄰長己○○用以行賄選民，己○○即於當晚，連續將該些椰果分送交付予
    鄰內有投票權之乙○○、丁○○，及其餘之里民合計約三、四十人，並約定投票
    予丙○○云云。惟被告己○○除贈送椰果與被告被告乙○○、丁○○外，遍查全
    卷均無被告己○○將椰果送與其餘之人，並獲致各該收受者之合意，同意投票支
    持被告丙○○；此外，復查無其他積極証據足証被告丙○○、戊○○、己○○另
    有何賄選之事証，應認不能証明此部分犯行。惟被告丙○○、戊○○、己○○此
    部分犯行，與前開有罪科刑部分具有連續犯之裁判上一罪之關係，爰不另為無罪
    判決之諭知。
據上論結，應依刑事訴訟法第三百六十九條第一項前段、第三百六十四條、第二百九
十九條第一項前段、公職人員選舉罷免法第九十條之一第一項、第三項、第九十八條
第三項、刑法第十一條前段、第二十八條、第五十六條、第一百四十三條、第四十一
條第一項前段、罰金罰鍰提高標準條例第一條前段、第二條，判決如主文。
本案經檢察官蘇南桓到庭執行職務。
中      華      民      國    九十二    年      六      月    二十五    日
                                     臺灣高等法院臺南分院刑事第四庭
                                        審判長法官  鄭  文  肅
                                                   法官  王  浦  傑
                                                   法官  陳  珍  如
右正本證明與原本無異。
被告丙○○、戊○○、己○○如不服本判決，應於判決送達後十日內向本院提出上訴
狀，其未敘述理由者並應於提出上訴狀後十日內向本院補提理由書（應附繕本)。
其餘被告不得上訴。
                                             法院書記官  周  美  莉
中      華      民      國    九十二    年      六      月    二十七    日
附錄：本判決論罪科
公職人員選舉罷免法第九十條之一
對於有投票權之人，行求期約或交付賄賂或其他不正利益，而約其不行使
投票權或為一定之行使者，處五年以下有期徒刑，得併科新台幣四十萬元
以上四百萬元以下罰金。
預備犯前項之罪者，處一年以下有期徒刑。
預備或用以行求期約或交付之賄賂，不問屬於犯人與否，沒收之。
犯第一項或第二項之罪，於犯罪後六個月內自首者，減輕或免除其刑；因
而查獲候選人為共犯者免除其刑。
犯第一項或第二項之罪，在偵查中自白者，減輕其刑；因而查獲候選人為
共犯者，減輕或免除其刑。
中華民國刑法第一百四十三條
 (投票受賄罪)
有投票權之人，要求、期約或收受賄賂或其他不正當利益，而許以不行使
其投票權或為一定之行使者，處三年以下有期徒刑，得併科五千元以下罰
金。
犯前項之罪者，所收受之賄賂沒收之。如全部或一部不能沒收時，追徵其
價額。


司法院資訊處製作；財團法人民間司法改革基金會備份。
